臺灣士林地方法院民事裁定　　　　　　100年度監宣字第171號
聲　請　人　蔡吳淑
代　理　人　李芝娟律師
上列聲請人聲請監護宣告事件，本院裁定如下：
    主  文
宣告蔡經德（男、民國○○年○○月○ 日生、身分證統一編號：Ｚ000
000000號）為受監護宣告之人。
選定蔡吳淑（女、民國○○年○ 月○○日生、身分證統一編號：Ｚ000
000000號）為受監護宣告之人蔡經德之監護人。
指定臺北市立陽明教養院（法定代理人孫麗珠）為會同開具財產
清冊之人。
聲請程序費用由受監護宣告之人蔡經德負擔。
    理  由
一、按對於因精神障礙或其他心智缺陷，致不能為意思表示或受
    意思表示，或不能辨識其意思表示之效果者，法院得因本人
    、配偶、四親等內之親屬、最近一年有同居事實之其他親屬
    、檢察官、主管機關或社會福利機構之聲請，為監護之宣告
    ，民法第14條第1 項定有明文。
二、本件聲請意旨略以：聲請人蔡吳淑係蔡經德（男、民國○○年
    ○○月○ 日生、身分證統一編號：Ｚ000000000號）之母，蔡經
    德於民國71年4 月22日經鑑定為重度智能障礙，並於86年3
    月17日入住臺北市立陽明教養院接受照護迄今。惟聲請人於
    100年6月間接獲臺灣臺北地方法院核發扣押相對人孿生兄弟
    蔡經義所有之郵局帳戶存款之強制執行命令，始發現蔡經義
    前曾遺失之身分證已遭人冒用向多家金融機構申請現金卡或
    信用卡使用，致蔡經義積欠卡債高達新臺幣（下同）80餘萬
    元，故聲請人為避免蔡經德日後發生類似之情事，爰聲請准
    予裁定蔡經德為受監護宣告之人等語，並提出戶籍謄本、除
    戶謄本、中華民國身心障礙手冊、台北市立陽明教養院院生
    入院報到單、親屬系統表、選任監護人及開具財產清冊人同
    意書等件為證。
三、本院在鑑定人即臺北市立聯合醫院陽明院區精神科醫師楊逸
    鴻前訊問蔡經德，審驗蔡經德之心神狀況，其對本院訊問內
    容雖有反應，然或答非所問，或自言自語，且依該院函覆之
    精神鑑定報告書略以：「(一)生活史及病史：蔡員為早產，以
    自然產方式娩出，產後在保溫箱中治療一段時間。其生長史
    正常，但發展（development ）有明顯遲緩之現象（其語言
    發展慢，學習能力慢）。其為國中啟智班肄業，未婚，免服
    兵役，未曾工作過。其未曾飲酒，未曾使用過非法之精神作
    用物質（illegal psychoactive substance；如海洛因、安
    非他命…等）。蔡員在家中排行第二，上有一兄，下有一雙
    胞胎之弟弟。蔡員父親為計程車司機，母親從事清潔工作，
    父親已去世。其目前住在臺北市立陽明教養院華岡院區，假
    日則回家與母親、哥哥同住。據蔡員母親描述，蔡員至三歲
    才會坐，五歲才會走路，目前偶可建構完整的句子。其略俱
    語言理解能力，有自言自語、仿說（echolalia ）及常同語
    言（stereotyped speech；與情境不相關的語言，如反覆表
    達『看什麼』、『那是什麼』、『是啞巴嗎』）。其亦有答
    非所問（irrelevant speech）、語無倫次（incoherent sp
    eech）之現象。其眼光不太注視他人，有常同行為（stereo
    typed behavior；以手指反覆插鼻孔、摀耳朵）。其不俱求
    助行為（如，不會表達自己的需求或不適）。其可自行進食
    ，但有時需人協助，身體之清潔及排泄之善後需人代勞。(二)
    鑑定結果：(1)身體及神經學檢查：其四肢可自主運動。(2)精
    神狀態檢查：蔡員意識清楚，外觀整潔，有自笑之不適切情
    感表達，專心注意之能力差，有時無法合作。其活動量小，
    有常同行為，略俱語言理解能力，有自言自語、仿說及常同
    語言，亦有答非所問、語無倫次之現象。其略俱思考之邏輯
    推理能力，可能有幻聽（auditory hallucination；有時側
    著頭彷彿在聽什麼聲音，有時會對空曠的空間說話）或幻視
    （visual hallucination）。依其目前智能，無以得知其是
    否有妄想（delusion）之經驗。其對外界現實事務之理解及
    判斷有嚴重障礙；略俱對人之定向感（orientation ；對人
    、時、地之認知）；長期記憶與短期記憶有明顯障礙；不俱
    抽象思考能力（abstract thinking ）；不俱計算能力。顯
    見其大腦皮質之高等功能（high cortical function）有嚴
    重之障礙。(三)結論：綜合蔡員之生活史、病史及鑑定時臨床
    所見，蔡員自幼發展遲緩，學習能力不佳，不俱生活功能及
    社會功能，復參酌其大腦皮質之高等功能有嚴重障礙，其臨
    床診斷為『重度自閉症合併精神病症狀』（Autistic disor
    der with psychotic features，severe ）。蔡員自幼至今
    不俱個人健康照顧能力、社會性與交通能力，不俱財經理解
    及獨立生活之能力，其因嚴重之心智缺陷致不能為意思表示
    及受意思表示，故推斷蔡員符合監護宣告之資格。」，有本
    院100 年10月25日非訟事件筆錄及臺北市立聯合醫院100 年
    10月28日北市醫陽字第10033329500 號函附之精神鑑定報告
    書在卷可稽，堪認蔡經德因精神障礙或其他心智缺陷，致不
    能為意思表示或受意思表示，本件聲請，為有理由，應予准
    許，爰宣告蔡經德為受監護宣告之人。
四、又受監護宣告之人應置監護人。法院為監護之宣告時，應依
    職權就配偶、四親等內之親屬、最近一年有同居事實之其他
    親屬、主管機關、社會福利機構或其他適當之人選定一人或
    數人為監護人，並同時指定會同開具財產清冊之人。法院為
    前項選定及指定前，得命主管機關或社會福利機構進行訪視
    ，提出調查報告及建議。監護之聲請人或利害關係人亦得提
    出相關資料或證據，供法院斟酌。法院選定監護人時，應依
    受監護宣告之人之最佳利益，優先考量受監護宣告之人之意
    見，審酌一切情狀，並注意下列事項：(一)受監護宣告之人之
    身心狀態與生活及財產狀況。(二)受監護宣告之人與其配偶、
    子女或其他共同生活之人間之情感狀況。(三)監護人之職業、
    經歷、意見及其與受監護宣告之人之利害關係。(四)法人為監
    護人時，其事業之種類與內容，法人及其代表人與受監護宣
    告之人之利害關係。民法第1110條、第1111條、第1111條之
    1 分別定有明文。經查：本件蔡經德業經本院為監護之宣告
    ，已如前述，則自應為其選任監護之人，本院審酌聲請人蔡
    吳淑為受監護宣告人蔡經德之母，彼此間依附關係親密，且
    聲請人蔡吳淑亦表達願意擔任蔡經德之監護人，而蔡經德之
    父蔡加榮已，其兄蔡孟源亦同意由聲請人蔡吳淑任監護人
    ，有其出具之同意書1 件可按，爰選定蔡吳淑為受監護宣告
    之人蔡經德之監護人。又臺北市立陽明教養院為長期照護、
    教養受監護宣告人蔡經德之機構，對其財產狀況亦較為了解
    ，且該院院長孫麗珠已表示同意擔任會同開具財產清冊之人
    ，而聲請人蔡吳淑、受監護宣告人之兄蔡孟源亦均同意指定
    臺北市立陽明教養院擔任會同開具財產清冊之人，有其等出
    具之同意書2 件在卷可佐，爰併指定臺北市立陽明教養院（
    法定代理人孫麗珠）為會同開具財產清冊之人。又依民法第
    1113條準用同法第1099條之規定，於監護開始時，監護人對
    於受監護宣告人蔡經德之財產，應會同臺北市立陽明教養院
    ，於2 個月內開具財產清冊，並陳報法院，併此敘明。
五、依民事訴訟法第608 條第1 項，裁定如主文。
中    華    民    國  100     年    11    月    14    日
                  家事庭  法  官  詹朝傑
以上正本係照原本作成。
如不服本裁定關於選定監護人及指定會同開具財產清冊之人等部
分，應於送達後10日內向本院提出抗告狀，並繳納抗告費新台幣
1000元；其餘關於宣告監護之部分，不得抗告。
中    華    民    國  100     年    11    月    15    日
                          書記官  劉雅萍